臺灣桃園地方法院民事簡易判決
110年度桃簡字第1890號
原      告  湯承樺
訴訟代理人  湯有信
被      告  陳昊揚
上列當事人間請求確認本票債權不存在事件，本院於民國111年6
月29日言詞辯論終結，判決如下：
    主      文
原告之訴駁回。
訴訟費用由原告負擔。
    事實及理由
一、原告主張：被告持有原告簽發、票載內容如附表所示之本票
    6紙（下稱系爭本票），並持以向本院聲請准予強制執行，
    經本院以110年度票字第1155號裁定准許（下稱系爭本票裁
    定）並告確定。然而，原告前已將系爭本票所擔保之借款一
    次全部清償完畢，並由被告開立清償證明，系爭本票債權自
    應隨之消滅而不存在。被告當時託稱其老闆不在、本票鎖在
    當舖保險箱內無法交還原告云云，卻於嗣後聲請系爭本票裁
    定，致原告在私法上之地位有受侵害之危險，因而提起本件
    訴訟。並聲明：1.請求確認被告所持系爭本票，對原告之票
    據債權不存在。2.被告應返還系爭本票予原告。
二、被告則以：系爭本票各係原告於108年6月11日起至109年1月
    7日止，陸續向被告任職之訴外人郡益精品當鋪（下稱郡益
    當舖）借貸票面金額所示之款項，為擔保借款而簽發。原告
    主張其已經清償借款，應由原告負舉證之責。況原告主張其
    清償時因故無法取回系爭本票，嗣後卻未再前往當鋪索回，
    對於系爭本票裁定亦未聲明異議，時至今日始提起本件訴訟
    ，不合常理。並聲明：原告之訴駁回。
三、本院之判斷：
(一)按確認法律關係之訴，非原告有即受確認判決之法律上利益
     者，不得提起，民事訴訟法第247條第1項前段定有明文。
     而所謂受確認判決之法律上利益，係指因法律關係之存否
     不明確，致原告在私法上之地位有受侵害之危險，而此項
     危險得以對於被告之確認判決除去之者而言。本件被告持
     有原告所簽發之系爭本票，且持以向本院聲請取得系爭本
     票裁定，然原告否認系爭本票債權之存在，是兩造間就系
     爭本票債權之存在與否尚有爭議，且原告法律上之地位可
     能因被告進而主張票據上權利而有受侵害之危險，故原告
     提起本件確認之訴有確認利益，先予說明。
(二)次按票據債務人不得以自己與發票人或執票人之前手間所存
    抗辯之事由對抗執票人，但執票人取得票據出於惡意者，不
    在此限，票據法第13條定有明文，依該法條之反面解釋，在
    發票人與執票人為直接前、後手，或雖非直接前後手，但執
    票人對於前手與發票人間之抗辯事由有所知悉，而仍受讓票
    據之情形，發票人應仍得對執票人主張彼此間所存之抗辯事
    由。又票據債務人在確認票據債權不存在之訴訟類型，以自
    己與執票人間所存原因關係之抗辯事由對抗執票人，依上開
    規定雖為所許，但仍應先由票據債務人就其主張之票據原因
    關係負舉證之責，執票人就此則僅依民事訴訟法第195條及
    第266條第3項之規定，負真實完全及具體化之陳述義務；惟
    當票據基礎之原因關係確立後，法院就此項原因關係進行實
    體審理時，如當事人於該原因關係是否有效成立或已否消滅
    等事項續為爭執，即應適用各該法律關係之舉證責任分配原
    則（最高法院97年度台簡上字第17號、103年度台簡上字第1
    9號、105年度台簡上字第1號判決見解可資參照）。又當事
    人主張有利於己之事實者，就其事實有舉證之責任，民事訴
    訟法第277條前段定有明文；具體而言，主張權利存在者，
    應就權利發生之要件事實負舉證責任，主張權利不存在或消
    滅者，則應就權利障礙、消滅、排除等要件事實負舉證責任
    。是債權人就其所主張債權發生原因之事實，固有舉證之責
    任，惟若債務人自認此項事實而主張該債權已因清償而消滅
    ，則清償之事實，應由債務人負舉證之責任（最高法院28年
    上字第1920號、107年度台上字第1937號判決見解可資參照
    ）。
(三)經查，關於系爭本票之簽發原因，被告陳稱係原告於108年6
    月11日至109年1月7日間，陸續向被告任職之郡益當鋪借款
    ，被告並均已將借用款項交付原告，原告因而簽發同額本票
    作為借款之擔保等情，已經被告提出借款契約書及系爭本票
    為憑（見本院卷第33至38頁），且為原告所不爭執（見本院
    卷第23頁反面），系爭本票之基礎原因法律關係為原告與郡
    益當鋪間之消費借貸契約，先可確立。又依此情節，被告與
    原告雖非系爭本票之直接前、後手，但被告既為郡益當舖與
    原告訂約之使用人，對此原因債務所生之抗辯事由，理應知
    之甚明，依上開說明，原告仍得以原因關係上所生之抗辯事
    由對抗被告。然而，就上述借款之合意，及款項交付之事實
    ，原告既未據爭執，而提出清償之抗辯，依上開關於舉證責
    任分配之說明，即應由原告就其借款債務已因清償而消滅之
    事實負舉證責任。惟原告就此事實，雖主張其於清償借款時
    ，被告有開立清償證明等語，但此情為被告所否認，原告復
    自承清償證明已經佚失，亦無其他證據可以提出（見本院卷
    第23頁），其主張債務清償之權利消滅事由即屬無法證明，
    其以此請求確認系爭本票之債權不存在，即屬無據。
四、綜上所述，原告訴請確認被告持有之系爭本票，對其票據債
    權不存在，及請求返還系爭本票，為無理由，應予駁回。
五、本件結論已臻明確，兩造其餘攻擊防禦方法及所提證據，經
    審酌均不至影響判決結果，故不逐一論述。
六、訴訟費用負擔之依據：民事訴訟法第78條。　　 
中　　華　　民　　國　　111 　年　　7 　　月　　15　　日
                  桃園簡易庭  法  官  陳逸倫 
以上為正本係照原本作成。
如不服本判決，應於送達後20日內，向本院提出上訴狀並表明上
訴理由，如於本判決宣示後送達前提起上訴者，應於判決送達後
20日內補提上訴理由書（須附繕本）。
如委任律師提起上訴者，應一併繳納上訴審裁判費。   
中　　華　　民　　國　　111 　年　　7 　　月　　15　　日
                              書記官  潘昱臻
附表：
編號 發票人 票面金額 發票日 到期日 1 湯承樺 100,000元 108年6月11日 未記載 2 湯承樺 130,000元 108年7月15日 未記載 3 湯承樺 30,000元 108年10月7日 未記載 4 湯承樺 60,000元 108年11月12日 未記載 5 湯承樺 30,000元 108年11月30日 未記載 6 湯承樺 80,000元 109年1月7日 未記載